【裁判字號】    89,上更(二),289
【裁判日期】    891121
【裁判案由】    返還土地
【裁判全文】
臺灣高等法院民事判決  八十九年度上更(二)字第二八九號
   上  訴  人   甲○○
   訴訟代理人   溫瑞鳳律師
   複  代理人   羅  行律師
   被 上訴 人   林保朝即祭祀公業林先坤管理人
                              .
   訴訟代理人   陳俊雄律師
右當事人間請求返還土地事件，上訴人對於中華民國八十六年七月十五日臺灣新竹地
方法院第一審判決（八十六年度訴字第四七一號）提起上訴，經判決後，由最高法院
第二次發回更審，本院判決如左：
    主    文
原判決廢棄。
被上訴人在第一審之訴及假執行之聲請均駁回。
第一、二審及發回前第三審訴訟費用由被上訴人負擔。
    事    實
一、上訴人聲明求為判決：如主文所示。其事實上陳述，除與原判決及本院前審判決
    記載相同部分，予以引用外，並補稱略以：(一)、上訴人既在原租約所定租期民國
    （下同）八十五年十二月三十一日屆滿前，數度向被上訴人表示續訂租約，因上
    訴人並無任何違約情事，被上訴人應同意續訂租約，不得拒絕，則兩造於此時即
    已成立租賃契約。(二)、被上訴人與另承租人即訴外人曾玉源所訂基地租賃契約書
    ，其約定條款之內容，與被上訴人及上訴人所訂基地租賃契約書完全相同。被上
    訴人於訴外人曾玉源之租期八十五年十二月三十一日屆滿，再於八十五年十二月
    一日續訂新約，其租賃期限或其他事項，與原租約記載之內容完全相同。則被上
    訴人於上訴人之租期八十五年十二月三十一日屆滿，應再與上訴人續訂新約，其
    內容當然應與原租約完全相同，此乃當然之理。(三)、按解釋契約應通觀全文，並
    斟酌立約當時之情形，以期不失立約人之真意。上訴人自五十八年間起即在系爭
    基地上租地建屋，嗣又因租賃涉訟和解始行簽訂系爭租約，上訴人主張該項條款
    之增列，係為保障上訴人於系爭租約期滿後得以繼續租用之權利，以免被上訴人
    藉口租期已到不願續租，而要求上訴人拆屋還地。所用之證據，援用原審及本院
    前審判決之立證方法。
二、被上訴人聲明求為判決：(一)、上訴駁回。(二)、第二審及發回第三審訴訟費用由上
    訴人負擔。其事實上陳述，除與原判決及本院前審判決記載相同部分，予以引用
    外，並補稱略以：(一)、原租約第九條雖約定如上訴人無違約之情事，被上訴人應
    同意續訂租約，然此僅限制上訴人不得拒絕續訂租約而已，非謂被上訴人有按原
    租約同一內容與上訴人續訂租約之義務。(二)、訴外人曾玉源於原租期屆滿前立即
    主動與被上訴人聯繫，協調續約事宜，各方面均主動與被上訴人配合，其履行良
    好誠信度較高，故被上訴人與之續訂二年租約，反觀上訴人於租期屆滿，非但不
    與被上訴人協調續訂租約，且企圖將本件租賃契約變成不定期租賃契約，因之被
    上訴人為個別因素之考量，將其租期縮短為一年，非必與訴外人曾玉源之租期相
    同不可，況被上訴人與其他土地之承租人即訴外人莊黃玉英等十七人所續訂之租
    約，其租期亦均僅為一年。所用之證據，援用原審及本院前審判決之立證方法。
        理    由
一、按書狀之欠缺，經當事人補正者，視其補正之書狀，與最初提出者同。本件上訴
    人於本院第一次更審前提出之上訴狀關於，被上訴人之記載，雖載為「林保朝」
    ，漏載「即祭祀公業林先坤管理人」，惟已據上訴人於八十六年十一月十八日具
    狀補正（見本院上字卷第一一八頁），是其上訴並無不合程式之欠缺。又祭祀公
    業管理人於新任管理人改選產生前，縱任期屆滿，仍得繼續執行其職務。查林保
    朝係於七十七年間接任祭祀公業林先坤管理人，任期三年，於八十年五月三十一
    日任期屆滿，八十年一月二十日改選，仍繼續當選為管理人，並經管理委員會於
    八十一年五月二十四日決議管理委員及管理人之任期均延長為五年，林保朝之管
    理人任期則延長至八十五年五月三十一日屆滿，又經管理委員會決議將林保朝之
    管理人任期再延長至八十六年五月三十一日止，林保朝任期屆滿前之八十六年一
    月十九日召開管理委員暨監察人會議，選任新管理人，因未符合規約之規定，經
    新竹縣竹北市公所認其改選無效，已據林保朝提出祭祀公業規約，八十年一月二
    十日、八十一年五月二十四日及八十五年一月十九日管理委員會暨監察人會議記
    錄，及新竹縣竹北市公所八十六年一月二十九日竹市民字第二二七０號函為證（
    見本院上字卷第五二、五三至五五、五八至六三頁），則在新任管理人未產生前
    ，林保朝自仍得繼續執行其職務，其管理權並不因任期屆滿而當然消滅。合先
    明。
二、本件被上訴人起訴主張：伊於八十四年二月二十五日，將所有坐落新竹縣竹北市
    ○○○段麻園小段二二之七地號土地（下稱系爭土地）出租與上訴人建築門牌號
    碼新竹縣竹北市○○路一七二、一七四及一七六號房屋三棟（下稱系爭房屋），
    約定租期自八十四年一月一日起至八十五年十二月三十一日止，並約定租金按申
    報地價年息百分之十計算。租期屆滿後，上訴人並未續租，惟仍繼續使用系爭土
    地，應屬無權占有等情，爰依民法第七百六十七條及第一百八十四條第一項前段
    之規定，求為命上訴人拆除系爭房屋，並將系爭土地返還伊，及給付伊自八十六
    年一月一日起至返還系爭土地之日止，按土地申報地價總額年息百分之十計算損
    害金之判決。
    上訴人則以：伊於租約期滿前即要求被上訴人續訂租約，被上訴人雖有將續租契
    約書寄予伊，惟該契約書所載之租賃期間僅為一年，且刪除原租約第九條有關伊
    無違約情事，被上訴人應同意續訂租約之記載，故伊未予同意。伊既無違約情事
    ，依原租約第九條之約定，被上訴人即有續訂租約之義務，伊非無權占有系爭土
    地等語，資為抗辯。
三、經查被上訴人主張系爭土地為其所有，上訴人於八十四年二月二十五日向被上訴
    人繼續租用系爭土地供作系爭房屋之基地之用，約定租期自八十四年一月一日起
    八十五年十二月三十一日止，租金按申報地價年息百分之十計算即新台幣（下同
    ）八萬三千一百七十元（下稱系爭租約）。嗣租期屆滿，被上訴人曾將續約之契
    約書以存證信函寄予上訴人，惟兩造因租約條件未合致而未續訂租約，上訴人仍
    繼續使用系爭土地之事實，業據其提出基地租賃契約書及竹北博愛郵局存證信函
    為證（見原審卷第七、八頁），並有新竹縣竹北地政事務所土地複丈成果圖可稽
    （見原審卷第五十七頁），且為上訴人所不爭執，固堪信為真實。
四、惟上訴人抗辯伊自五十八年間起即向被上訴人租賃系爭土地建築系爭房屋已數十
    年之久，其間歷經多次換約，嗣於兩造八十三年間因租賃涉訟，於訴訟外經協調
    成立和解後，始簽訂系爭租賃契約等語，既為被上訴人所不爭執，並有上訴人所
    提出之五十八年一月一日之房屋放地租賃契約書、新竹縣竹北鄉公所證明書、房
    屋稅收據、戶籍謄本、照片、和解書、支票及系爭租賃契約為證（見本院上字卷
    第九六至一○一、一○八、一○九頁及本院更一卷第二六、八二、八三頁），應
    屬可取。
五、揆之系爭租約條款，於第二條後段約定：「期限屆滿由雙方之協調，得續訂租約
    」，又於第七條前段約定：「本租賃期限屆滿十五日前，乙方（指上訴人）應向
    甲方（指被上訴人）協調續訂租約」，又於第九條約定：「如乙方無違約情事，
    則甲方同意續訂租約，不得拒絕」，尤其第九條係於打字契約書中特別另以手寫
    方式加註（見原審卷第八頁反面），足見該第九條約定之條款乃特別為兩造當事
    人所重視而屬契約之要素。按解釋契約應通觀全文，並斟酌立約當時之情形，以
    期不失立約人之真意。系爭租約之所以增列第九條約定條款之目的在限制上訴人
    不得拒絕續訂租約，再經參酌兩造上述締約背景，上訴人早自五十八年間起即向
    被上訴人租用系爭土地建屋（見本院上字卷第九十六頁原始契約第五條），嗣於
    八十三年間，因租賃涉訟，於訴訟外經協調成立和解後，始簽訂系爭租約，已如
    前述，足見上訴人另抗辯該第九條約定條款之增列，係為保障上訴人於系爭租約
    期滿後得以繼續租用系爭土地之權利，以免被上訴人藉口租期已到不願續租等語
    ，亦屬可取。再徵諸與上訴人締約背景相同之訴外人曾玉源於原訂租期屆滿後所
    續訂之租約仍保有上開原租約第九條「期滿出租人應同意續訂租約」之約定條款
    （見本院更一卷第七九至八一頁－上訴人所提出之訴外人曾玉源與被上訴人間所
    訂立之和解書及前後基地租賃契約書），益見上訴人所為此部分抗辯非虛，否則
    ，若於續訂租約刪除系爭原租約第九條約定條款，則被上訴人於續訂租約之租期
    屆滿後，當可不再與上訴人續訂租約，而要求上訴人拆屋還地，應非兩造當事人
    立約之本意。顯見被上訴人所主張伊得於續訂租約時片面變更該第九條約定條款
    ，不受原第九條約定條款之拘束云云，毫不足取。
六、上訴人曾於系爭租約之租期屆滿前之八十五年十一月二十八日及同年十二月十二
    日二次以郵局存證信函向被上訴人表示期滿願繼續承租，並附寄八十五年度全年
    租金八萬三千一百七十元之匯票乙張，惟為被上訴人所拒絕，而將該匯票退還上
    訴人等情，為兩造所不爭執，並有郵局存證信函及匯票可據（見本院上字卷第二
    四至二六頁及本院更一卷第二八至三○頁），足見上訴人並無違約情事，則於系
    爭租約之租期屆滿後，依系爭租約第九條約定，被上訴人即應同意上訴人依前開
    約定條款續訂租約，不得拒絕，要屬無疑。
七、依系爭租約第七條前段約定續訂之租約內容仍應由兩造協商，惟上訴人於租期屆
    滿前之八十五年九月十七日以郵局存證信函通知上訴人續訂新租約前並未與上訴
    人協商，即片面自行將第二條租期由原定二年，縮短為一年，並刪除第九條之約
    定條款，有上開郵局存證信函及變更後之空白租約可稽（見原審卷第五十八頁至
    六十二頁），已足證明係被上訴人違約未經協商，即片面自行變更上開約定條款
    在先。查，系爭租約第九條之約定條款既屬兩造約定之重要事項，事關上訴人於
    租期屆滿能否一再續租之權益至鉅。而被上訴人竟未事先經兩造協商即片面自行
    將之刪除，上訴人拒絕承諾，致未續訂書面租約，應屬正當，尚難認上訴人已成
    為無權占有。
八、從而，被上訴人依據所有物返還請求權及侵權行為之法則，請求上訴人拆屋還地
    及賠償損害金，洵屬無據，不應准許。原審所為上訴人敗訴之判決，自有未合，
    上訴論旨指摘原判決不當，求予廢棄改判，為有理由。
九、至兩造其餘之攻擊或防禦方法及未經援用證據，經本院斟酌後，認為均不足以影
    響本判決之結果，自無逐一詳予論駁之必要，併此敘明。
十、據上論結，本件上訴為有理由，依民事訴訟法第四百五十條、第七十八條，判決
    如主文。
中      華      民      國    八十九    年     十一     月    二十一    日
                                臺灣高等法院民事第十三庭
                                    審判長法  官  林  鄉  誠
                                          法  官  陳  駿  璧
                                          法  官  劉  清  景
右正本係照原本作成。
如不服本判決，應於收受送達後二十日內向本院提出上訴書狀，其未表明上訴理由者
，應於提出上訴後二十日內向本院補提理由書狀（均須按他造當事人之人數附繕本）
上訴時應提出委任律師或具有律師資格之人之委任狀；委任有律師資格者，另應附具
律師及格證書及釋明委任人與受任人有民事訴訟法第四百六十六條之一第一項但書或
第二項（詳附註）所定關係之釋明文書影本。
中      華      民      國    八十九    年     十一     月    二十四    日
                                          書記官  高  澄  純
附註：
民事訴訟法第四百六十六條之一（第一項、第二項）
對於第二審判決上訴，上訴人應委任律師為訴訟代理人。但上訴人或其法定代理人具
有律師資格者，不在此限。
上訴人之配偶、三親等內之血親、二親等內之姻親，或上訴人為法人、中央或地方機
關時，其所屬專任人員具有律師資格並經法院認為適當者，亦得為第三審訴訟代理人
。


司法院資訊處製作；財團法人民間司法改革基金會備份。
